【裁判字號】    99,聲,303
【裁判日期】    991013
【裁判案由】    提存異議
【裁判全文】
臺灣嘉義地方法院民事裁定               99年度聲字第303號
聲明異議人  祭祀公業賴魁公管理人賴惠卿
相  對  人  嘉義縣政府
（提存人）
法定代理人  甲○○
上列聲明異議人對於本院提存所99年度取字第432號領取提存物
事件所為駁回領取提存物（78年度存字第379號）之處分，聲明
異議，本院裁定如下：
    主  文
本院提存所九十九年八月三日九十九年度取字第四三二號駁回聲
明異議人領取提存物之處分應予廢棄。
前開廢棄部分，本院七十八年度存字第三七九號清償提存事件所
提存土地地價補償費新臺幣壹仟貳佰貳拾柒萬零玖佰貳拾元，准
由聲明異議人領取。
    理  由
一、本件聲明異議意旨略以：聲明異議人主張提存人嘉義縣政府
    於提存書所附之「對待給付」條件，須由嘉義縣政府同意後
    始得領取為不合理，且祭祀公業所有之土地業已由嘉義縣政
    府徵收程序完成，提存所應准許領取等語。
二、本院78年度存字第379 號清償提存事件，因提存人嘉義縣政
    府於提存書上載明「對待給付之標的及其他受取提存物所附
    之條件」內容如下：『領取地價應檢附（一）土地所有權狀
    （二）登記證及印鑑證明書（三）戶籍謄本（四）管理人證
    明書（五）管理人賴水已經公告撤銷應俟新管理人依法產
    生後，檢齊上述有關案件各一份，以書面向嘉義縣政府申請
    ，經審查無誤後，憑證明書提領』，從而聲明異議人聲請領
    取上開清償提存事件所提存「土地地價補償費」新臺幣（下
    同）12,270,920元時，本院提存所即以聲明異議人未補正前
    述「對待給付」所要求文件為理由，以本院99年度取字第43
    2號處分駁回其請求，此有本院提存所函文及意見書各1份在
    卷可參。
三、惟查：
（一）按清償提存者，其受取提存物如應為對待給付，或附有一
      定要件者，並應記載其對待給付之標的或所附之要件，提
      存法第9條第1項第5 款後段定有明文。又所謂「對待給付
      」，係指雙方基於同一雙務契約所生之雙方債務，兩者間
      具有均衡之「對待給付」關係者而言（最高法院73年度台
      上字第4176號判決意旨參照）。
（二）經本院依職權調取78年度存字第379 號清償提存事件卷宗
      核閱結果，其提存書上明載：「（祭祀公業賴魁公）管理
      人賴水經公告撤銷尚未產生新管理人，不知受領權人，
      難為給付」等語，有提存書1 份可參，復觀之該提存書所
      附領取提存物之條件為：『領取地價應檢附（一）土地所
      有權狀（二）登記證及印鑑證明書（三）戶籍謄本（四）
      管理人證明書（五）管理人賴水已經公告撤銷應俟新管
      理人依法產生後，檢齊上述有關案件各一份，以書面向嘉
      義縣政府申請，經審查無誤後，憑證明書提領』，顯見提
      存人嘉義縣政府當初設定上開領取條件，目的無非係為確
      認「祭祀公業賴魁公管理人」之身分，並非基於雙務契約
      與聲明異議人有「對待給付」之關係存在甚明，是本院提
      存所以聲明異議人未為「對待給付」為由，駁回聲明異議
      人領取「土地地價補償費」之請求，已有未洽。
（三）其次，依據提存書所載之提存原因，為「祭祀公業賴魁公
      」管理人賴水經公告撤銷，未產生新管理人無法具領，
      而依民法第326 條規定為提存；再由提存書所載領取提存
      物所附之條件為：「…（四）管理人證明書（五）管理人
      賴水已經公告撤銷應俟新管理人依法產生後，檢齊上述
      有關案件各一份」等情，顯見該清償提存係因提存當時「
      祭祀公業賴魁公管理人」不明所致，從而倘若祭祀公業賴
      魁公之管理人身分得以確認，自得由其領取前開「土地地
      價補償費」，並不需有任何「對待給付」甚明。經查，有
      關祭祀公業賴魁公之管理人爭議，前經祭祀公業賴魁公之
      派下員提起訴訟後，業經本院94年度訴字第74號民事判決
      、臺灣高等法院臺南分院97年度上更（一）字第28號民事
      判決確認第三人賴水並非祭祀公業賴魁公之管理人，此
      有上開民事判決及確定證明書各1 份在卷可參，準此，祭
      祀公業賴魁公之派下員乃經過半數之同意，選任聲明異議
      人為新任管理人，並經嘉義縣水上鄉公所准予備查在案，
      此有該公所99年10月4 日函送本院之准予備查函、選任同
      意書及派下全員系統表等在卷可參，準此，現任祭祀公業
      賴魁公管理人賴惠卿即聲明異議人之身分既得以確認，應
      認提存人嘉義縣政府所設定之領取條件業已成就，自得由
      聲明異議人代表祭祀公業賴魁公領取前開清償提存之「土
      地地價補償費」至明。
（四）末查，本院78年度存字第379 號清償提存事件，提存日期
      雖為78年8 月23日，提存物距今已逾20年以上未經取回或
      領取，然其未能領取之原因，係由於祭祀公業賴魁公之管
      理人身分有爭執，經當事人循民事爭訟途徑請求確認結果
      ，迄至98年3 月25日始經判決確定，已如前述，足認祭祀
      公業賴魁公管理人未領取上揭清償提存之「土地地價補償
      費」之原因，係因私權尚有爭執之故，顯係因不可歸責於
      己之事由致未能領取提存物，應符合提存法第20條第2 項
      之規定，自得由聲明異議人即現任祭祀公業賴魁公管理人
      賴惠卿向本院聲請領取提存物，是本院提存所遽以不備要
      件為由，處分駁回聲明異議人領取「土地地價補償費」之
      請求，尚有未洽，應予廢棄，本件聲明異議人之異議為有
      理由，本件清償提存之「土地地價補償費」12,270,920元
      應由聲明異議人領取，爰裁定如主文所示。
三、據上論結，本件聲明異議為有理由，依提存法第25條第1項
    裁定如主文。
中    華    民    國    99    年    10    月    13    日
                  民一庭法  官  周俞宏
以上正本證明與原本無異。
如不服本裁定，應於裁定送達後10日內，向本院提出抗告狀。
中    華    民    國    99    年    10    月    13    日
                        書記官  劉怡欣

司法院資訊處製作；財團法人民間司法改革基金會備份。
